【裁判字號】    92,交上更(一),2
【裁判日期】    921126
【裁判案由】    業務過失致死
【裁判全文】
臺灣高等法院高雄分院刑事判決                  九十二年度交上更(一)字第二號
      上  訴  人  台灣高雄地方法院檢察署檢察官
      被      告  乙○○
      被      告  丙○○
      右二人共同
      選任辯護人  陳聰敏
右上訴人因被告業務過失致死案件，不服臺灣高雄地方法院八十九年度交訴字第二三
號，中華民國八十九年九月十一日第一審判決（起訴案號：臺灣高雄地方法院檢察署
八十八年度調偵字第三十號、八十八年度偵字第八０九六號）提起上訴，本院判決後
，經最高法院發回更審，本院判決如左：
      主  文
上訴駁回。
      理  由
一、公訴意旨係以︰被告乙○○係東陞營造工程有限公司（下稱東陞公司）之負責人
    ，被告丙○○則為該公司負責現場監工之員工，於民國八十七年五月二十七日，
    東陞公司向高雄縣政府承包「鳥松鄉○○村道路排水改善工程」，依據契約及法
    令規定，於該工程進行中，須負責於施工地點周圍設立明顯之警告標誌、安全圍
    籬，以策安全，對於工地附近之人、畜之生命與財產，亦應作好安全維護工作，
    於夜間亦應安裝警告燈等義務，然於同年六月二十日施工後，夜間開放部分道路
    以供公眾通行，但施工所架設之木條及鋼筋部分突出路面，開放道路之沿線路段
    ，又未設置警示燈，導致影響及夜間行車之安全，且依當時情形，並無不能注意
    設置警告燈之情事，竟未設置，適於八十八年六月二十七日施工期間，適有莊百
    勝（已經判決無罪確定）騎乘車牌Ｙ０Ｔ—０七八號輕型機車，於該日零時二十
    分許，沿高雄縣鳥松鄉○○村○○路，由南往北方向騎乘，其明知酒後不得騎乘
    車輛，及應注意車前狀況，隨時採取必要之安全措施，以避免危險之發生，當時
    柏油路面因南向北道路右邊施工，路寬雖僅剩三點六公尺，且天色昏暗，夜間無
    照明，視距不良，然天氣晴朗、路面乾燥，依莊百勝之智識與能力及機車之狀況
    ，騎乘於上開路段，並無不能注意之情事，詎其竟於飲酒後，疏未注意車前人車
    動態，途經前開施工路段一二二之二號前時，另有王界富不但未戴有適當之安全
    帽，並於飲酒後，騎乘車號ΖＦＱ—七０六號之輕型機車，亦疏未注意車前之人
    、車動態，及會車時應保持半公尺以上之安全距離，又在未劃分快慢車道之道路
    應靠右騎乘之規定，而未靠右行駛，於行經前開路段之對向貿然駛來，王界富所
    騎乘之機車車頭撞及至莊百勝機車左側，二車發生碰撞後，王界富之車因而失控
    ，人隨車往右前方滑行達九點二公尺後，撞上停於路邊之車輛後方，致頭部受創
    不治死亡。因認被告乙○○、丙○○係犯刑法第二百七十六條第二項之業務過失
    致人於死罪嫌云云。
二、按犯罪事實應依證據認定之，無證據不得認定其犯罪事實；次按不能證明被告犯
    罪或其行為不罰者，應諭知無罪之判決，刑事訴訟法第一百五十四條第二項、第
    三百零一條第一項分別定有明文。又刑法上之過失犯，必須危害之發生，與行為
    人之欠缺注意，在客觀上有相當因果關係始得成立。所謂相當因果關係，係指依
    經驗法則，綜合行為當時所存在之一切事實，為客觀之事後審查，認為在一般情
    形下，有此環境、有此行為之同一條件，均可發生同一之結果者，則該條件即為
    發生結果之相當條件，行為與結果間即有相當之因果關係。反之，若在一般情形
    下，有此同一條件存在，而依客觀之審查，認為不必皆發生此結果者，則該條件
    與結果並不相當，不過為偶然之事實而已，其行為與結果間即無相當因果關係，
    最高法院著有七十六年度臺上字第一九二號判例足資參照。又汽車行駛時，駕駛
    人應注意車前狀況，並隨時採取必要之安全措施；又機器腳踏車在未劃分有快慢
    車道之道路行駛時，應靠右行駛。汽車（包括機車）交會時，會車相互之間隔，
    不得少於半公尺，道路交通安全規則第九十四條第三項、第九十九條第一項第一
    款、第一百條第五款分別定有明文規定。
三、公訴人認被告乙○○及丙○○涉有業務過失致人於死罪嫌，無非係以被告乙○○
    與丙○○二人分別為公司之負責人或監督現場，自應於工地周圍設立明顯之警告
    標誌及安全圍籬，且事故責任經送台灣省高屏澎區車輛行車事故鑑定委員會及覆
    議鑑定結果，亦均認施工單位施工木條占用路面、夜間警示不明，亦與肇事有因
    果關係。而被害人王界富確因本件事故死亡，業據檢察官會同法醫師相驗屬實，
    製有相驗屍體證明書、驗斷書及勘驗筆錄可稽為其主要論據。
四、訊據被告乙○○、丙○○就渠等分別係東陞公司之負責人及工地現場監工，肇事
    現場之「鳥松鄉○○村道路排水改善工程工程」係東陞公司向高雄縣政府所標得
    ，監工之職責除負責工程進度、人員調度外，並負責工地、工人、道路交通安全
    等工作之事實，固均供認不諱，惟均堅決否認有何過失致人於死之犯行，被告乙
    ○○辯稱：我係監工出身，已督促丙○○妥為設置安全措施，施工期間，工程二
    端之出入口分別設有拒馬、反光三角架、夜間閃光燈及警告標誌、工程告示牌等
    安全設備，事故發生之原因純係被告莊百勝與被害人王界富二人酒後騎車，車速
    太快，及被害人騎乘機車行經肇事路段未靠右側行駛，且未戴安全帽所致，鋼筋
    堆放之地點，及支撐水溝內板模之橫木均不影響路面之使用，亦即，被害人王界
    富之死亡與道路所進行排水工程之施工並無關聯等語。被告丙○○辯稱︰我有依
    規定設置警示標誌，施工所用之木條並未占用到路面，且木條僅厚約一點六公分
    ，騎士應可安全通過，且事故是在施工中間路段發生，因此，被害人王界富及被
    告莊百勝二人應已知此路段在施工，渠等係因車速過快，致生本件車禍，與我施
    工並無關係等語。
五、經查：
（一）本件被害人王界富確係騎乘ＺＦＱ─七０六號輕型機車行經高雄縣鳥松鄉○○
      村○○路一二二之二號前十公尺處，與莊百勝所騎乘Ｙ０Ｔ─Ｏ七八號輕型之
      機車擦撞，致人、車倒地後不治身亡之事實，亦據檢察官督同法醫師相驗屬實
      ，有勘驗筆錄、驗斷書、相驗屍體證明書附卷可憑，而被告乙○○、丙○○就
      渠等分別係東陞公司之負責人及工地現場監工，肇事現場之「鳥松鄉○○村道
      路排水改善工程工程」係東陞公司向高雄縣政府所標得之事實，除經渠等自白
      在卷外，並有高雄縣政府於八十七年十月六日，以八七府建土字第一九四五七
      三號函所檢送之工程合約書附在偵查卷可憑。茲所應審究者應係：被告乙○○
      、丙○○施工時，其工程所設置之安全設施是否完備？若不完備，是否為導致
      被害人王界富死亡之原因，亦即二者間是否存有相當之因果關係？
（二）依事故發生後，高雄縣警察局仁武分局仁武分駐所員警葉和中至現場處理時，
      所測繪之道路交通事故調查表暨所附現場圖（附於相驗卷第三頁），有些記載
      顯屬錯誤，即肇事現場圖南北方向顛倒，另肇事經過摘要欄記載Ａ車、Ｂ車行
      車方向亦有南北顛倒之誤，亦即應更正為Ａ車由王界富騎乘「由北向南行駛」
      ，Ｂ車由莊百勝騎乘「由南向北行駛」，首先應加以說明。因此依據更正後正
      確之方向及位置及機車受損相片，及證人葉和中與被告之陳述可知︰
  １、事故地點︰係在高雄縣鳥松鄉○○路一二二之二號前之十公尺處，前審被告莊
      百勝係由該路由南向北，沿施工之排水溝旁往鳥松方向行駛，被害人王界富騎
      乘機車自對向，即由北往南往仁美方向行駛。
  ２、道路狀況︰事故地點當日天候係晴天，夜間無照明、無慢車道、路面乾燥、無
      缺陷，道路旁施工中，但因夜間並無照明，路面乾燥、無缺陷，道路旁正施工
      中，視距不良。
  ３、路寬︰肇事路段之高雄縣鳥松鄉○○路右側（以被告莊百勝行駛方向為基準）
      因道路排水工程施工中，路寬餘約三點六五公尺，為支撐水溝內板模所架設之
      木條長短不一，但尚未超過該路原來之中心線，施工排水溝邊沿線綁有紅色三
      角旗。證人即至現場處理員警葉和中亦證稱︰該施工之道路路寬仍可容納一台
      小汽車與一台機車相會通過等語（見原審卷第七十頁），雖告訴人指稱該路路
      中橫一條電線桿，故路寬大幅縮小，並因此影響到被害人騎乘機車行進之方向
      ，惟據事故現場圖所繪之路寬三點六五公尺，係測量至電線桿外之路邊沿線道
      路，並未測量至電線桿後方之住家路面。
  ４、肇事後前審被告莊百勝、被害人與渠等機車倒地位置︰莊百勝所騎乘之機車向
      右傾倒於路邊近原來未施工前道路中心線位置，車頭朝西、車尾向東，與施工
      中之排水溝成垂直狀，莊百勝摔落坐於施工之水溝內側（見警卷第四頁背面編
      號三之車禍現場相片），被害人王界富所騎乘機車於撞擊後，向右前方衝入停
      放在路邊距離施工之水溝約四點五公尺處之車號ＵΖ—六七０六號小客車車尾
      下，向左傾倒，被害人則趴於車身後（見警卷第四頁背面編號四之現場相片，
      及相驗卷所附之編號六之現場相片）。
  ５、散落物︰事故現場留有被害人王界富之右腳拖鞋與機車碎片等物，該碎片等物
      距離被告乙○○、丙○○施工之排水溝邊約零點八公尺，距離未施工之另一側
      路邊為二點六五公尺，距離被害人王界富倒臥之位置為九點二公尺。
  ６、雙方車輛受損部位︰前審被告莊百勝所騎乘之機車左側車身腳踏板處嚴重受損
      （見警卷所附編號三之相片、相驗卷所附編號七之相片，及八十七年度偵字第
      一六０六０號第十六頁編號二之被告莊百勝之車損照片）、（事故調查報告表
      就被告莊百勝車輛受損部分之記載，顯屬有誤，附此說明），被害人王界富所
      騎乘之機車係車頭處受損。
（三）依右揭道路交通事故調查報告表暨所附肇事現場圖，及證人葉和中所陳述內容
      ，可知當時被告莊百勝係沿高雄縣鳥松鄉○○路由南向北，沿施工中之排水溝
      旁往高雄縣鳥松方向行駛，被害人王界富騎乘機車係自對向，即未施工之一側
      由北往南往高雄縣仁美方向行駛無訛。其次，現場機車碎片等散落物係在距離
      施工之排水溝邊約零點八公尺處，距離未施工一側之路旁則有二點六五公尺，
      足徵肇事當時之撞擊點係在靠近前審被告莊百勝所騎乘車道上之排水溝旁，亦
      即其係在所行駛之路線內車道與被害人王界富所騎乘之機車發生擦撞。再者，
      前審被告莊百勝之機車係左側腳踏板處嚴重受損，而被害人王界富之機車係車
      頭手把儀表板處受創，顯見前審被告莊百勝並非正面與被害人王界富擦撞，亦
      即並非前審被告莊百勝所騎乘機車撞及被害人王界富，而係遭被害人王界富自
      其左側撞擊，致雙方人、車倒地無訛。是可以確認者，本件前審被告莊百勝當
      時騎乘機車之位置已極為靠近施工中排水溝，換言之，前審被告莊百勝已依前
      揭道路交通安全則第九十九條第一項第一款應靠右側行駛之規定騎乘機車，反
      而是被害人王界富未依前揭規定靠右騎乘，亦未依前揭交通規則第一百條第五
      款之規定，保持半公尺之間隔進行會車，進而逾越過該路中心處前來撞擊被告
      莊百勝之機車左側，致前審被告莊百勝因而跌落正施工之排水溝中，被害人王
      界富則隨其機車向前滑行，終至撞及停於崎武高幹（２）電線桿旁之自用小客
      車車尾處。前審被告莊百勝既已按規定騎乘機車，則其已盡其汽車駕駛人應遵
      守之義務，且其所騎乘之位置距離施工之右側路邊僅約零點八公尺，已無足夠
      之路邊可供其閃避或採取其他之安全措施，以避免危險之發生。
（四）本件交通事故，經公訴人分別送請台灣省高屏澎區車輛行車事故鑑定委員會鑑
      定及覆議鑑定委員會鑑定結果，均分別認「被告莊百勝駕駛輕型機車閃避路障
      未注意車前狀況為肇事原因」，惟前審被告莊百勝雖於警訊中供認因為閃避路
      上鐵條而與對向來車擦撞等語，然其於偵查中及原審調查時則否認上情，辯稱
      ：閃木條之路段已經過去等語。然如前審被告莊百勝確有因閃避排水溝旁之木
      條或鐵條之行為，則其機車必向道路中心偏離，而趨向被害人王界富所行駛之
      車道，被害人王界富見前審被告莊百勝偏向道路中心時，應係向右閃避，以遠
      離危險源，始合於常情，但被害人王界富竟反而向左偏行而趨向危險源，終至
      從前審被告莊百勝所騎乘機車左側側撞，其非因前審被告莊百勝閃避木條或鐵
      條而失控致生事故，至為顯然。再者，如確係因前審被告莊百勝之向左閃避行
      為而肇事，則兩車應係車頭互撞，惟前審被告莊百勝係左側車身被撞已如前述
      ，是前審被告莊百勝前開辯解，應可採信。再依肇事後所留下之前揭現場跡證
      觀之，縱令前審被告莊百勝確有上述閃避行為，然其係在依規定行駛之車道內
      為之，並未進入或逼進被害人王界富行駛之車道而為之，自難據認前審被告莊
      百勝之行為有何疏失，鑑定機關未斟酌及此，遽認前審被告莊百勝未注意車前
      狀況，尚有未洽。又系爭車禍經送台灣省車輛行車事故覆議委員會覆議結果，
      認本件交通事故係前審被告莊百勝與被害人行經施工路段均未減速慢行，且會
      車時互未保持安全間隔，同為肇事原因等語，惟會車未保持安全間隔係被害人
      王界富之疏失，已如前述，覆議機關此部分鑑定顯與事實相違。又肇事路段時
      速限制係四十公里，有前揭道路交通事故調查報告表可憑，前審被告莊百勝與
      被害人騎乘車輛之車速究為多少？據事故現場圖，現場僅留有刮痕，並無任何
      煞車痕可資佐證，且於現場亦無何目擊證人可提供有關二人車速方面之資料，
      故尚難僅憑前審被告莊百勝個人於警訊中所稱之車速約四十公里等，遽為其未
      減速慢行之認定，矧肇事時間係夜間，又係於施工路段行駛，豈有一面騎乘機
      車一面注意車速之理，又本件車禍事故係被害人王界富未靠右行駛，以致於會
      車時未保持半公尺之會車距離已如前述，鑑定與覆議機關亦未斟酌及此，遽為
      前審被告莊百勝未減速慢行、未保持半公尺之會車距離之認定，尚有未洽，且
      前審被告莊百勝於本件事故，並無過失，業經本院前審判決無罪確定在案，故
      本院前揭認定，應與事實相符。
（五）雖告訴人即被害人之父親甲○○所提出之與前審被告莊百勝談話錄音譯文內容
      中，被告莊百勝指出，有看到一面燈光一直騎過來，且係二車相撞，並不是擦
      撞，現場之警示燈不亮，且騎到事故地點時，好像有木板或鐵片，剛好緊急閃
      避時，被害人亦到達才撞上（見前開偵查卷第二十頁）；惟前審被告莊百勝於
      偵查中改陳稱，因係告訴人稱不再對之追究，而要求其配合說明，故就如此說
      （見八十八年度調偵字第三十號偵查卷第二十三頁）等語，惟縱令前審被告莊
      百勝確有上述自白，然該自白已如前述，本件車禍係因被害人王界富疏未注意
      警戒前方人、車動態，亦未靠右行駛，復於會車時未保持半公尺之安全距之事
      實不符，自難資為被告等不利之認定。
（六）證人即前往現處理之警員葉和中於偵查中雖證稱︰被告莊百勝自己有承認喝酒
      ，且去現場時，兩位都有酒味，尤其是被害人王界富之酒味很重等語（見偵查
      卷第十二頁背面訊問筆錄），前審被告莊百勝於事故發生後經送醫急救時，經
      施以酒精濃度之檢驗結果（該醫院未對被害人王界富作酒精濃度測試），其飲
      酒後血液中所含之酒精成份為一三九ＭＧ╱ＤＬ（即換算成呼氣中所含之酒精
      濃度每公升約零點六八毫克），此有財團法人長庚紀念醫院高雄分院於八十九
      年五月十二日以（八九）長庚院高自第一二一五號函所檢附之被告莊百勝檢驗
      報告一份在原審卷可憑，然本件交通事故係因被害人王界富疏未依規定靠右行
      駛，注意警戒前方，會車時未保持半公尺之間隔已如前述，前審被告莊百勝縱
      令飲酒，亦與本件車禍肇事無直接因果關係，此部分所為僅係行政違規，為應
      否科以行政罰之另一問題，亦難認係造成被害人王界富死亡之原因。
（七）又本件系爭車禍地點，在施工路段前後有放三角架，沿路均綁有三角紅旗，惟
      未設有任何警示燈，此經前審被告莊百勝於偵查中及原審調查時陳述明確（見
      八十七年度偵字第一六０六０號偵查第九頁、八十八偵續字第二四二號卷第十
      九頁、原審卷第二十五頁背面、第二十六頁）。前揭證人即警員葉和中亦於原
      審證稱︰肇事現場沿線路段僅綁有三角紅旗，路前及路尾有警示燈，但中間沒
      有，且現場燈光很暗，光線不好等語（見原審卷第七十頁），證人即被告乙○
      ○所雇用之臨時工人楊萬得於原審到庭詰證稱：於八十七年六月二十六日下班
      時，於施工路段頭、尾有放置警示燈等語（見原審卷第五十三頁背面），復有
      事故現場相片五幀在卷可資證明，是被告乙○○、丙○○前開辯稱施工沿線隔
      一段距離即設置警示燈等語，不足採信。然本案所須審究之爭點，係就前述車
      禍事故之發生經過，如被告乙○○、丙○○就施工路段設置有警示燈時，是否
      即可避免本件車禍事故之發生？亦即，未設置警示燈與本件被害人王界富之死
      亡間有無相當因果關係？按警示燈係在警示行人、車輛注意所警示範圍內之路
      旁有道路工程進行中，容易發生危險，督促使用道路之路人或駕車之駕駛人注
      意，以避免因道路施工而發生危險事故，並非在於提供通行所需之照明。本件
      肇事路段前後出入口均設有三角架及警示燈，已如前述，被害人王界富已安全
      通過肇事路段出入口相當之距離，足徵其對肇事路段正在施工中，已了然於胸
      。又排水溝工程係在被害人王界富所騎乘車道之對向車道，在其行進方向之左
      側約三點六五公尺至四點五公尺外，換言之，其係騎乘於並未進行排水溝之施
      工工程之左側處，因之，只要被害人王界富按前揭道路交通安全規則之規定，
      靠右行駛，排水溝工程之施作，不會對被害人王界富之行車構成任何危險，而
      本件車禍事故之發生，係被害人騎乘機車未靠右行駛，亦未注意車前狀況，且
      於會車時未保持適當之安全間隔，以致未能適時採取適當之安全措施，致在靠
      路中心處二機車發生生本件事故，已如前述，被告乙○○、丙○○於施工時已
      在施工路段頭、尾均有放置警示燈，是本件車禍事故與被告丙○○、乙○○是
      否沿路設置足夠之警示燈，並無相當之因果關係。從而前開鑑定委員會與覆議
      鑑定委員會認施工單位之施工木條占用路面，且未依規定設置安全警告標誌，
      均影響行車安全，而認為係本件事故之肇事次因，顯有誤會，亦附此說明。
（八）綜合前述，本件事故之發生，係肇因於被害人王界富騎乘機車未靠右側路邊行
      駛，且於與前審被告莊百勝會車時，沒有保持安全之半公尺以上之距離，同時
      ，亦疏未注意車前之人、車動態等狀況，以致車頭撞及莊百勝所騎乘機車之左
      側腳踏板車身處，並因此失速滑倒，再撞及至路邊所停放之自小客車，又因未
      戴安全帽，導致頭部受創傷而死亡，因此被害人王界富之死亡，與被告乙○○
      、丙○○僅在施工路段頭、尾放置警示燈，並未沿路設置警示燈之行為間無相
      當之因果關係，依前揭判例要旨，即難令被告乙○○、丙○○就被害人王界富
      之死亡結果負過失致人於死刑責。此外，本院復查無其他積極證據足認被告乙
      ○○、丙○○有公訴人所指之業務過失致死犯行，本件既不能證明被告乙○○
      、丙○○犯罪，自應諭知被告乙○○、丙○○無罪之判決。
六、原審就被告乙○○、丙○○部分，以不能證明被告乙○○、丙○○犯罪，而諭知
被告乙○○、丙○○無罪之判決，於法並無不合。檢察官上訴意旨，略以被告乙
    ○○、丙○○於施工沿線未設警告燈，為原審所認定，既已違反規定，導致夜間
    警示不明，以致發生本件事故，當非無因果關係為由，指摘原判決該部分不當云
    云。然查：本件肇事路段為南北向，劃有中心線，中心線東側０‧六五公尺處排
    水溝施工（見偵查卷第九十一頁，警製現場圖，然該現場圖南北方向顛倒，已詳
    前所述），莊百勝沿中心線東側由南向北行駛，被害人王界富係由北向南行駛，
    肇事後，莊車倒於路中心線，莊某則跌落右（東）側排水溝，莊車車後十點九公
    尺處遺有被害人王界富之拖鞋及機車碎片，此碎片距東側排水溝邊０‧八公尺，
    即距中心線０‧一五公尺，碎片後方西南方九‧二公尺，即為被害人王界富撞擊
    路邊停放之小汽車而倒地處，以此相關位置，可知莊某沿路中心線東側由南向北
    行駛，本無不當，惟被害人王界富行駛之車道並無道路施工，其竟未靠右行駛，
    而侵入來車道與莊百勝之機車肇事。又被告乙○○、丙○○就此道路東側之施工
    ，沿線路段均綁有三角紅旗，路前及路尾均有警示燈，且肇事地點並無木條或鐵
    條突出佔據路面，莊百勝並非因迴避被告等施工所為之設置，而駛入被害人車道
    發生車禍，因此被告乙○○、丙○○於施工沿線未設警告燈，要與被害人沿道路
    西側騎車，未靠右而肇事，無相當因果關係。足見檢察官上訴意旨，為無理由，
    應予駁回。
據上論斷，應依刑事訴訟法第三百六十八條，判決如主文。
本案經檢察官陳國全到庭執行職務。
中    華    民    國      九十二      年      十一      月     二十六   日
                              臺灣高等法院高雄分院刑事第二庭
                                  審判長法官  林正雄
                                        法官  黃蕙芳
                                        法官  黃壽燕
右正本證明與原本無異。
檢察官如不服本判決應於收受本判決後十日內向本院提出上訴書狀，其未述上訴理
由者，並得於提起上訴後十日內向本院補提理由書狀（均須按他造當事人之人數附繕
本)「切勿逕送上級法院」。
                                      書記官  黃富美
中    華    民    國      九十二      年      十一      月     二十六   日


司法院資訊處製作；財團法人民間司法改革基金會備份。
